【裁判字號】    88,上更(一),354
【裁判日期】    890202
【裁判案由】    偽造文書
【裁判全文】
臺灣高等法院臺中分院刑事判決          民國八十八年度上更(一)字第三五四號
    上訴人
    即被告  戊○
    選  任
    辯護人  高進棖
右上訴人因偽造有價證券等案件，不服台灣台中地方法院中華民國八十六年五月十六
日第一審判決（民國八十六年度訴字第二六六號，起訴案號：台灣台中地方法院檢察
署民國八十五年度偵字第一二八七○號、第二三三九六號），提起上訴，判決後，經
最高法院發回更審，本院判決如左：
    主  文
原判決撤銷。
戊○共同意圖供行使之用，而偽造有價證券，處有期徒刑壹年陸月。
附條件買賣契約書上偽造之「張福材」署押及印文各貳枚，及偽造之「甲○○」印章
壹顆，暨偽造本票上偽造之甲○○部分，均沒收。
    事  實
一、戊○以經營當舖為業，因賴文雄（另由原審通緝中）積欠其新台幣（下同）廿餘
    萬元債務，無力償還，為圖轉嫁損失，乃與賴文雄基於共同意圖為自己不法之所
    有及偽造、行使偽造私文書，並偽造有價證券之犯意聯絡，於民國（下同）八十
    五年三月六日，在台中縣太平市○○路七九巷八弄二八號，由賴文雄佯以分期付
    款之方式，向良京實業股份有限公司（以下簡稱良京公司）詐購車號ＱＰ- 五五
    四○號自用小客車一部，並由戊○冒充為甲○○，佯稱願為連帶保證人，而接續
    在附條件買賣契約書連帶保證人欄、對保欄及空白本票之發票人欄內，偽造甲○
    ○之署押各一枚，再由賴文雄將其於不詳時、地偽造之「甲○○」之印章，交予
    不知情之良京公司職員丙○○蓋用「甲○○」之印章於前開署押下方而偽造「甲
    ○○」之印文各一枚後，再授權由丙○○持交良京公司，致使良京公司陷於錯誤
    ，遂由良京公司不知情之員工依客戶之授權將該附條件買賣契約書填載完成，及
    於該空白本票上填製面額六十六萬九千六百元，發票日期八十五年二月廿七日，
    以完成本票應記載事項後，供該良京公司，作為債權憑證與其訂約，並將上開車
    輛交付賴文雄，而賴文雄即轉交予戊○，戊○將之出售得款二十七萬元以抵償賴
    文雄積欠之債務，足使甲○○有受追索及良京債權受損之虞，自足以生損害於甲
    ○○及良京公司，嗣因賴文雄僅繳交第一期之分期款一萬八千六百元，尚餘六十
    五萬一千元分期款未繳，良京公司乃向甲○○催繳，始悉上情，至此良京公司始
    知受騙，戊○嗣於八十六年四月十四日與良京公司達成和解，賠償其損失。
二、案經臺灣臺中地方法院檢察署檢察官自動檢舉偵查起訴。
    理  由
一、訊據上訴人即被告（以下簡稱被告）戊○固坦認賴文雄積欠其債務未清償，嗣於
    賴文雄向良京公司購買前揭自用小客車時，其未經甲○○允諾即代簽甲○○之姓
    名於前揭附條件買賣契約書連帶保證人欄、對保欄及空白本票之發票人欄內，其
    後於賴文雄將該自用小客車交付後，即將之出售等情。惟矢口否認有詐欺及偽造
    私文書等犯行，辯稱：賴文雄欠伊近百萬元，迭經催討均未能償還，嗣賴文雄告
    知其要向良京公司以月付一萬八千六百元分期付款方式購買自用小客車一部，以
    之抵償前開債務，每月分期款為其經濟能力所能負擔，並佯稱甲○○應允為保證
    人，因有要事不克前來，乃委由伊代簽，伊信以為真，遂於契約書內及空白本票
    上簽署甲○○之姓名，伊僅為確保債權，並非有詐欺及偽造文書之犯意云云。
二、惟查：
  (一)右開犯罪事實，已據被告於偵查中供承：「（契約書上甲○○之名字）是我簽的
    」、「是賴文雄叫我幫忙的，因他走投無路」、「（甲○○）我不認識」、「賴
    文雄說他會負責，保證不會出事」、「我坦承犯行，請從輕處理」、「（空白本
    票內甲○○）名字是我簽的：：：賴文雄賣此車後，還我二十七萬元，賴某買車
    賣車是為了週轉現金，且說會還我二十七萬元叫我幫忙，且保證不會出事，我才
    幫他的」、「甲○○的名字本來賴文雄是要叫他的一位朋友簽的，因賴某說他的
    朋友喝酒會花，所以叫我幫忙」等語明確（見八十五年度偵字第一二八七○號卷
    第三十六、三十七頁），於原審法院審理時亦供陳：「無，我也不認識他（指甲
    ○○），是賴文雄說甲○○願為保證人，但他不會簽字叫我簽」（見原審卷第二
    十一頁），及本審審理時亦供謂「附條件買賣契約書上連帶保證人欄，對保人欄
    甲○○之名字係伊簽的」、「本票上發票人欄甲○○名字亦伊所簽」，「空白本
    票及附條件買賣契約書係在賴文雄處同時簽的」，「賴文雄說本票是甲○○要做
    買車之擔保」（見本審卷第十九、廿頁），核與賴文雄所供：「：：：甲○○的
    名字：：：確實不是張某自己簽的」、「當初想是說把車款付完就沒事了：：：
    」等情節相符（見上揭偵查卷第十一、十五頁），並據甲○○及證人即良京公司
    之員工丙○○、丁○○等人陳明無訛（見前開偵查卷第十一、十二、十四、十五
    頁、本院前審卷第二十頁至第二十二頁）證人丙○○於本審審理時更證稱：「伊
    不知被告非甲○○」，「附條件買賣契約書有關之車籍等項尚未確定，要送監理
    所辦理後，始填寫，故被告簽名時係空白，由賴文雄授權伊填寫」，「汽車附條
    件買賣尚需送公司審核確定後，本票之金額、日期再填寫，當初均由客戶授權伊
    填，客戶亦具授權書」，「本票係於客戶遲延付款時，當債權憑證請求法院准予
    強制執行」，「甲○○之印章是在被告簽名後，由賴文雄從其抽屜取出，交由伊
    蓋上，蓋完後即交還賴文雄」，「蓋章時被告有在場，有看到，但未表示意見」
    ，「伊不知印章是否盜刻或盜用」等情明確（見本審卷第廿一、廿二頁）。
  (二)同案被告賴文雄已無資力，此由賴文雄積欠被告款項未能清償即不難窺知，竟又
    以分期付款之方式向良京公司詐購前開車輛，並交付被告出售以抵償債務，復於
    僅繳交第一期款後，即拒不繳納其餘之款項，致使良京公司追索無著，足徵賴文
    雄有不法所有之意圖，至為灼然，復為被告所明知，竟圖將欠款損失轉嫁，不惜
    與賴文雄基於共同之犯意聯絡，由被告於前開附條件買賣契約書內連帶保證人、
    對保欄及空白本票之發票人欄內偽簽甲○○署押，以利賴文雄詐購車輛，並於取
    得前開車輛之際，隨即將之出售得款以之抵償欠債，其謂不知情，孰人能信﹖是
    被告所辯，顯係圖卸之詞，不足為憑，此外，尚有律師函、郵局存證信函、附條
    件買賣契約書、本票等件影本在卷可稽（見上述偵查卷第三頁至第八頁），本件
    事證已臻明確，被告之犯行堪以認定。
三、按被告與賴文雄基於共同之犯意聯絡，向良京公司詐購車輛，並由被告於附條件
    買賣契約書之連帶保證人欄、對保欄及空白本票之發票人欄，偽造「甲○○」之
    署押，再由賴文雄交付偽造之「甲○○」之印章，利用不知情之丙○○蓋用「甲
    ○○」之印章於各該偽造之署押下方，而偽造「甲○○」之印文後，再授權其持
    交良京公司，致使良京公司陷於錯誤，遂由良京公司不知情之員工依客戶授權將
    該附條件買賣契約書填載完成及於該空白本票上填製面額及發票日期後，供良京
    公司作為債權憑證，與其訂約，而交付右開自用小客車予賴文雄，再較交予被告
    出售，以抵償賴文雄積欠被告之欠款，而賴文雄即拒付未繳之車款，自足使甲○
    ○有受追索之虞，及良京公司受債權之損害。核被告所為，係犯刑法第二百零一
條第一項之偽造有價證券罪，同法第二百十六條，第二百十條之行使偽造私文書
    罪，同法第三百三十九條第一項之詐欺取財罪，被告與賴文雄間，有犯意聯絡，
    行為分擔，已據被告供明在卷，均為共同正犯，賴文雄利用不知情之丙○○及良
    京公司員工犯罪部分，為間接正犯，應逕免刑責、被告及賴文雄偽造甲○○印文
    為偽造文書，偽造有價證券之階段行為，偽造印文，則為偽造文書，偽造有價證
    券之部分行為，偽造私文書之低度行為行使偽造私文書之高度行為所吸收，均不
    另論罪。被告所犯上開二罪間，有方法結果之牽連關係，依刑法第五十五條之規
    定，應從一重之偽造有價證券罪處斷，偽造有價證券罪部分，雖未經起訴，惟與
    起訴之行使偽造私文書及詐欺取財罪間，有牽連犯裁判上一罪關係，為起訴效力
    所及，本院自得併予審理。被告係因賴文雄積欠其借款未能清償，疏於深慮，依
    循賴文雄之意思而與其配合，致觸犯最輕法定本刑三年以上有期徒刑之偽造有價
    證券重罪，嗣後即與良京公司和解賠償損失，犯罪情狀，尚堪憫恕，依刑法第五
    十九條規定，減輕其刑。
四、原審為科刑之判決，固非無見，惟查：(一)原判決就偽造印文與行使偽造私文書間
    之法律關係，並未加以論述。(二)被告除於附條件買賣契約書之連帶保證人欄偽造
    「甲○○」之署押外，尚於該契約書之對保人欄偽造「甲○○」之署押，原判決
    僅論述被告於該附條件買賣契約書連帶保證人欄部分之偽造行為，置該契約書上
    對保人欄之偽造行為於不論。(三)偽造之「甲○○」之印章，未依刑法第二百十九
    條規定，宣告沒收。(四)對於與起訴有裁判上一罪關係之偽造有價證券罪，未併予
    審理，以上均有未洽。被告上訴意旨，否認有偽造文書及詐欺之意圖，指摘原判
    決不當，雖無理由，但原判決既有上述可議之處，仍應由本院將原判決撤銷改判
    ，審酌被告為圖轉嫁欠款損失而犯罪，事後已與良京公司達成和解賠償損害，有
    和解書附卷可證（見原審卷第卅四頁）等一切情狀，量處如主文第二項所示之刑
    ，示懲。附條件買賣契約書上偽造之「甲○○」之署押及印文各二枚，偽造「甲
    ○○」之印章壹顆雖未經扣案，惟尚無證據足以證明業已滅失，不問屬於犯人與
    否，應依刑法第二百十九條規定宣告沒收。偽造之本票一張，亦不能證明已滅失
    ，其上之甲○○偽造部分，亦不問屬於犯人與否，應依同法第二百零五條規定，
    諭知沒收。
五、據上論斷，應依刑事訴訟法第三百六十九條第一項前段、第三百六十四條、第二
    百九十九條第一項前段，刑法第二十八條、第二百零一條第一項、第二百十六條
    、第二百十條、第三百三十九條第一項、第五十五條、第二百零五條、第二百十
    九條，罰金罰鍰提高標準條例第一條前段，判決如主文。
本案經檢察官乙○○到庭執行職務。
中      華      民      國    八十九     年      二       月     二     日
                                  臺灣高等法院臺中分院刑事第一庭
                                        審判長法  官  陳  嘉  雄
                                              法  官  龔  永  昆
                                              法  官  陳  登  源
右正本證明與原本無異。
如不服本判決應於收受送達後十日內向本院提出上訴書狀，其未述上訴之理由者並
得於提起上訴後十日內向本院補提理由書（均須按他造當事人之人數附繕本）。
                                              書記官  林  桂  鳳
中      華      民      國    八十九     年      二       月     三     日
所犯法條
刑法第二百零一條第一項
意圖供行使之用，而偽造、變造公債債票、公司股票或其他有價證券者，處三年以上
十年以下有期徒刑，得併科三千元以下罰金。
                                                                        Ｆ


司法院資訊處製作；財團法人民間司法改革基金會備份。
